【裁判字號】    99,上,170
【裁判日期】    990518
【裁判案由】    拆屋還地
【裁判全文】
臺灣高等法院民事判決                   99年度上字第170號
上  訴  人  乙○○
訴訟代理人  江倍銓律師
被上訴人    世青商業大廈管理委員會
法定代理人  甲○○
訴訟代理人  黃照律師
上列當事人間拆屋還地事件，上訴人對於中華民國98年12月16
日臺灣臺北地方法院98年度訴字第1195號第一審判決提起上訴，
本院於99年4月27日言詞辯論終結，判決如下：
    主  文
原判決關於主文第一項後段命上訴人將頂樓平台返還世青商業大
廈區分所有權人部分，及訴訟費用之裁判除確定部分外廢棄。
前開廢棄部分，被上訴人在第一審之訴駁回。
其餘上訴駁回。
第一（確定部分除外）、二審訴訟費用由上訴人負擔二分之一，
餘由被上訴人負擔。
    事實及理由
壹、程序部分：
    被上訴人之法定代理人由陳秀鶯變更為甲○○，有臺北市政
    府98年7月28日府都建字第09862327800號函可憑，業據其具
    狀聲明承受訴訟（見本院卷23、29-30頁），並續行訴訟，
    核無不合。
貳、實體部分：
一、上訴人聲明：（一）原判決關於不利上訴人部分廢棄。（二
    ）前開廢棄部分，被上訴人在第一審之訴駁回。
    被上訴人聲明：上訴駁回。
二、被上訴人起訴主張：伊係坐落臺北市○○區○○段1小段755
    地號土地上世青商業大廈（下稱世青大廈）之管理委員會，
    上訴人為世青大廈門牌號碼臺北市○○○路154號12樓房屋
    之區分所有權人。上訴人明知世青大廈頂樓之屋頂平台係屬
    全體區分所有人共用部分，竟以如原審判決附圖斜線部分所
    示之違章建築面積162.9平方公尺（下稱系爭違建）占用屋
    頂平台迄今，經多次催促改善，均不置理。伊於民國（下同
    ）97年7月16日召開區分所有權人會議，決議對上訴人違法
    占用之系爭違建依法請求拆除，回復原狀予世青大廈全體共
    有人。爰依民法第767條、第821條、第184條第1項前段及公
    寓大廈管理條例第9條第4項規定，求為命上訴人將坐落臺北
    市中山區○○○路154號、156號12樓頂樓平台上如原判決附
    圖斜線部分所示之系爭違建拆除並回復原狀，返還世青大廈
    全體區分所有權人之判決（被上訴人超過上開請求部分，業
    經原審判決敗訴確定）。
    上訴人則以：伊於71年間購買系爭房屋時，系爭違建即已存
    在，伊從未進行任何增建違章建築行為，且系爭違建亦早於
    公寓大廈管理條例公布施行前即已存在，依法律不溯及既往
    之原則，系爭違建並未違反公寓大廈管理條例第8條規定。
    雖被上訴人主張於97年7月16日區分所有權人會議決議由被
    上訴人受共有人之授權訴請法院拆除系爭違建，惟該次會議
    並非以區分所有權人會議之名義召集，僅係一般管理委員會
    之召開，且出席會議之成員僅少數幾人，未達法定區分所有
    權人會議召開之條件標準，被上訴人主張其已經區分所有權
    人會議決議取得授權提起本件訴訟，即非屬實。縱認被上訴
    人有得區分所有權人會議之授權，因被上訴人主張受侵害之
    權利為所有權，應以全體區分所有權人為被告，方符當事人
    適格，被上訴人既非區分所有權人，其以所有權受侵害為由
    起訴即無理由。再退步言，伊僅占有使用系爭違建主體之室
    內部分，被上訴人請求伊連同室外部分全部拆除，為無理由
    云云，資為抗辯。
三、兩造不爭執之事實：
    上訴人為臺北市中山區○○○路154號12樓房屋之所有權人
    。上訴人於71年間購買系爭房屋時，一併購買系爭房屋頂樓
    屋頂平台上之系爭違建，就系爭違建有事實上處分權。
    證據：建物登記謄本（見原審北調字卷11-12頁）。
四、被上訴人請求上訴人拆除系爭違建並回復原狀，將頂樓平台
    返還予世青大廈全體區分所有權人有無理由，論述如下：
（一）按依98年1月23日修正前之民法第799條前段規定，數人區
      分一建築物而各有其一部者，該建築物及其附屬物之共同
      部分，推定為各所有人之共有。又依公寓大廈管理條例第
      9條第1項、第2項、第4項規定，各區分所有權人按其共有
      之應有部分比例，對建築物之共用部分及其基地有使用收
      益之權，但另有約定者從其約定；住戶對共用部分之使用
      應依其設置目的及通常使用方法為之，但另有約定者從其
      約定；住戶違反第2項規定，管理負責人或管理委員會應
      予制止，並得按其性質請求各該主管機關或訴請法院為必
      要之處置，如有損害並得請求損害賠償。準此，住戶違反
      上開第2項規定，亦即住戶對共用部分之使用違反其設置
      目的及通常使用方法者，被上訴人本於管理委員會之地位
      即得依上開第4項規定訴請法院為必要之處置，上訴人抗
      辯被上訴人未經區分所有權人會議授權起訴云云，為不足
      取。經查世青大廈樓頂之屋頂平台，係屬區分所有建築物
      專有部分以外之共同部分，上訴人並未舉證證明就該屋頂
      平台有全部之所有權存在，該屋頂平台應屬共有，堪以認
      定。又大樓屋頂平台之用途，係供作避難場所、電梯、水
      箱、變電室、屋頂出入口、避雷針、公共天線或發生災難
      時通路之用，區分所有權人若擅自在屋頂平台搭蓋建物或
      其他定著物而排除其他區分所有權人之使用，即屬違反該
      屋頂平台之設置目的及通常使用方法。
（二）經查世青大廈系爭頂樓屋頂平台如原判決附圖所示斜線部
      分遭上訴人之系爭違建占用，面積計162.9平方公尺，上
      訴人並將私人用品放置在系爭違建內等情，為兩造所不爭
      執，並經原審赴現場履勘，及囑託臺北市中山地政事務所
      測量屬實，製有勘驗筆錄、土地複丈成果圖可憑（見原審
      卷46、48-49頁），堪信為真實。按系爭屋頂平台因屬共
      有部分，其設置目的除為維持建物安全及其外觀所必要之
      構造外，並作為避難場所、電梯、水箱、變電室、屋頂出
      入口、避雷針、公共天線或發生災難時通路之用，與建築
      物有不可分離關係，上訴人將系爭屋頂平台搭蓋違章建物
      使用，自屬違反公寓大廈管理條例第9條第2項關於「住戶
      對共用部分之使用應依其設置目的及通常使用方法為之」
      之規定，且上訴人使用系爭屋頂平台搭蓋系爭違建，並未
      經其他區分所有權人同意或區分所有權人會議決議通過，
      亦無合於同條項但書之情形。另按上訴人使用系爭屋頂平
      台搭蓋違章建物之情形，於公寓大廈管理條例84年6月28
      日公布施行後持續存在，自有該條例之適用；上訴人抗辯
      系爭違建早於上開條例公布施行前即已存在，無該條例之
      適用云云，為不足取。
（三）另查上訴人抗辯：系爭違建早已存在多年，其他共有人均
      未就其使用屋頂平台提出爭執及干涉，足見共有人間有默
      示分管協議之存在云云，為被上訴人所否認。按沈默與默
      示意思表示不同，沈默係單純之不作為，並非間接意思表
      示，除法律或契約另有規定外，原則上不生法律效果（最
      高法院86年度台上字第3609九號判決參照）。世青大廈之
      其他區分所有權人如僅未向上訴人或其前手請求拆除系爭
      違建，而上訴人復未能舉證證明其他區分所有權人曾以其
      他方法，足以間接推知同意上訴人或其前手使用系爭頂樓
      平台之分管協議，則尚無從認為上訴人得依分管契約占有
      使用系爭樓頂之屋頂平台，被上訴人抗辯全體區分所有權
      人訂有分管契約，其就共用之頂樓屋頂平台有權使用云云
      ，不足採信。
（四）依上所述，上訴人既未經其他區分所有權人同意而擅自在
      世青大廈屋頂平台搭蓋系爭違建排除其他區分所有權人之
      使用，被上訴人主張上訴人違反該共用屋頂平台之設置目
      的及通常使用方法，並依公寓大廈管理條例第9條第4項規
      定訴請上訴人拆除系爭違建並回復原狀，應屬有據。又按
      上開條例第9條第4項既明定住戶違反第2項規定即住戶對
      共用部分之使用違反其設置目的及通常使用方法，管理負
      責人或管理委員會並得按其性質訴請法院為必要之處置；
      該訴請法院為必要之處置，依本件上訴人之違法使用情形
      ，即係排除其違法使用情形。至上訴人抗辯伊僅占有使用
      系爭違建主體之室內部分，被上訴人不得請求伊拆除室外
      部分云云；經查系爭頂樓違建物之構造包括蓋有鐵皮屋頂
      之主體部分及其外側之鐵架，有現場照片（見原審卷23頁
      ）及前述複丈成果圖可憑，為上訴人所不爭執，而該違建
      物無論係鐵皮屋主體部分或係外側之鐵架部分均未符合前
      述該頂樓屋頂平台之設置目的，上訴人抗辯其僅使用該增
      建物之室內部分，拒絕拆除該增建物之全部云云，為不足
      取。上訴人就系爭頂樓增建之違建物全部既有處分權，被
      上訴人依公寓大廈管理條例第9條第4項規定，請求上訴人
      拆除世青大廈頂樓平台上如原判決附圖斜線部分所示之建
      物並回復原狀，應屬有據。末按被上訴人依公寓大廈管理
      條例第9條第4項規定所為上開請求，既應准許，其其餘請
      求權依據，即無庸審酌，附此敘明。
（五）至被上訴人請求上訴人將系爭頂樓平台返還世青大廈全體
      區分所有權人部分，係屬行使所有權之物上請求權。經查
      被上訴人依公寓大廈管理條例第9條第4項規定所得行使者
      為世青大廈之管理權，其雖得行使管理權請求上訴人拆除
      系爭違建並回復原狀；然被上訴人就世青大廈並無所有權
      存在，不得行使所有權之物上請求權請求上訴人將系爭頂
      樓平台返還世青大廈全體區分所有權人。被上訴人此部分
      請求應屬無據，不應准許。
五、綜上所述，被上訴人主張系爭違建占用世青大廈共用之頂樓
    屋頂平台如原判決附圖所示斜線部分，違反該共用部分設置
    目的及通常使用方法，上訴人為系爭違建之處分權人，依公
    寓大廈管理條例第9條第4項規定，請求上訴人將原判決附圖
    所示斜線部分面積162.9平方公尺之系爭違建拆除並回復原
    狀，為有理由，應予准許；至被上訴人請求上訴人將系爭頂
    樓平台返還世青大廈全體區分所有權人部分，為無理由，不
    應准許。原審就被上訴人上開請求不應准許部分，為上訴人
    敗訴之判決，尚有未洽；上訴意旨指摘原判決此部分不當，
    求予廢棄改判，為有理由；就被上訴人上開請求應准許部分
    ，為上訴人敗訴之判決，並無不合；上訴意旨指摘原判決此
    部分不當，求予廢棄改判，為無理由。
六、兩造其餘之攻擊或防禦方法及未經援用之證據，經本院斟酌
    後，認為均不足以影響本判決之結果，無逐一詳予論駁之必
    要。併此敘明。
七、據上論結，本件上訴為一部有理由，一部無理由，依民事訴
    訟法第450條、第449條第1項、第79條，判決如主文。
中    華    民    國    99    年    5     月    18    日
                      民事第八庭
                        審判長法  官  劉勝吉
                              法  官  連正義
                              法  官  鄭威莉
正本係照原本作成。
不得上訴。
中    華    民    國    99    年    5     月    19    日
                              書記官  李垂福

司法院資訊處製作；財團法人民間司法改革基金會備份。
